臺灣屏東地方法院民事判決　　　　　　110年度潮簡字第481號
原　　　告　胡明忠　

原　　　告　胡延長　

前列二人共同
訴訟代理人　吳澄潔律師
被　　　告　陳劉貴妹
訴訟代理人　陳冠仲　
訴訟代理人　曾慶雲律師
上列當事人間請求確認通行權存在等事件，本院於110年10月13
日言詞辯論終結，判決如下：
    主  文
一、確認原告就被告所有坐落屏東縣○○鄉○○段000 地號土地
    中如附圖所示995 (1)部分土地、面積187.58平方公尺有通
    行權存在。
二、被告應容忍原告於上開通行土地以砂石級配開設道路，將前
    項土地上所設置之鐵製柵門拆除、地上之農作物拔除，並不
    得為任何妨礙或阻擾原告通行之行為。
三、本判決第二項得假執行。但被告於假執行實施前，以新臺幣
    197,400 元為原告預供擔保，得免為假執行。
四、訴訟費用由原告負擔。
    事實及理由
一、原告主張：
㈠、原告所有之屏東縣○○鄉○○段○○○○○段○000地號土
    地（下稱996地號土地）為無法直接與道路相連接之袋地。
    原告多年來均經由附圖1所示編號995⑴及同段993地號（同
    段993地號地主同意原告通行）之現存農路（下稱系爭農路
    ）對外通行至道路。惟被告所有之同段995地號土地（下稱
    995地號土地）由其親屬接手管理後，竟然在系爭農路上擅
    自添加鎖鏈、設置鐵柵門通方式阻礙原告通行，原告所有
    996地號係自被告所有995地號分割而來，故僅能通行被告所
    有995地號土地。再者，原告就被告所有995地號土地，有通
    行權，被告就995地號土地所設置之鐵柵門妨礙通行之行為
    ，原告自得請求排除。又996地號原告於其上種植檳榔作物
    ，以現今農業機具及載運作物之貨車得予順利通行，而995
    地號土地為低陷之農地，遇雨將呈現泥濘不堪之路況，為求
    通行部分之土地能與系爭農路相同，而能銜接俾利通行使用
    ，被告應容忍原告在通行土地上以級配填平而開設3公尺路
    寬之農路等語，爰依民法第787條、第789條第1項、第767條
    、第184條、第788條第1項規定提起本件訴訟等語。
㈡、並聲明：如主文第1、2項所示。
二、被告答辯：
㈠、被告所有995地號土地，也是袋地，係因向982地號及993地
    號所有權人購買耕地來填石造路才有對外聯絡道路（現以
    110潮訴字第5號提起確認通行權訴訟），故並無民法第789
    條之適用。原告前即係通行如附圖2所示之982-3、982、982
    -5地號，且該三筆土地亦有開闢道路，亦可通行1064地號等
    鄰地，原告應選擇對週圍地損害最少之處所及方法為通行。
㈡、並聲明：原告之訴駁回。訴訟費用由原告負擔。如受不利判
    決，願供擔保請准宣告免為假執行。
三、本院判斷：
㈠、按確認之訴非原告有即受確認判決之法律上利益者，不得提
    起。所謂即受確認判決之法律上利益，係指法律關係之存否
    不明確，致原告在法律上之地位有不安之狀態存在，且此種
    不安之狀態，能以本件確認判決將之除去者而言（最高法院
    52年度台上字第1240號判決意旨參照）。查本件原告主張其
    須通行995地號土地以通聯對外道路，然為被告所爭執，則
    原告就995地號土地是否有通行權存在，即陷於不明確之狀
    態，而此不明確之狀態能以確認判決除去，是原告提起本件
    訴訟確認通行權存在，即有受確認判決之法律上利益。
㈡、原告主張996地號土地為其所有，995土地為被告所有等情，
    業據原告提出土地登記謄本、異動索引、地籍圖謄本為證，
    且為被告所不爭執，應堪予以認定。
㈢、按對於周圍地有通行權人，應於通行必要之範圍內，擇其周
    圍地損害最少之處所及方法為之，亦為民法第787條第2項所
    明定。所謂通行必要範圍內，周圍地損害最少之處所及方法
    ，應依社會通常之觀念，就附近周圍地之土地性質、地理狀
    況，相鄰土地所有人及利用人之利害得失，斟酌判斷之（最
    高法院98年度台上字第1842號判決意旨參照）。是所謂「損
    害最少之處所」，其損害非僅指從面積多寡考量，亦須斟酌
    土地之位置、地勢、用途、對於兩造當事人之影響等項。
㈣、被告所有之995地號土地（重前為萬巒段1215-1地號），分
    割自原告996地號（重測前為萬巒段1215地號），有潮州地
    政事務所函送本院之土地謄本、異動索引、電子處理前舊簿
    、重測前後地籍圖在卷可稽（見本院卷第77頁至107頁），
    然依上開重測前之地籍圖，重測前之1215地號，本即為袋地
    ，並無與道路為適宜之聯絡，故在重測前1215地號土地與
    1215-1地號土地分割前，本即未與公路無適宜之聯絡，故
    本件並無民法第789條規定之適用。
㈤、原告主張其所有之996地號土地須通行995地號能通行至公路
    等情，則為被告所否認，並以前詞答辯。經查：
⑴、被告雖辯稱原告可藉由如附圖2所示982、982-3、982-4地號
    土地通行至公路云云，依被告所指之通行方式需使用之土地
    面積為791.91平方公尺，若依原告所主張之如附圖1所示之
    方式通行，使用之面積為187.58平方公尺，加計形成之畸零
    地74.07平方公尺，總計為261平方公尺，此有潮州地政事務
    所土地複丈成果圖可稽（見本院卷第62頁、第129頁），兩
    者相比，顯然被告所主張之方式，對鄰地損害較大。被告雖
    抗辯，原告主張通行被告995地號之通行面積，不能僅計算
    被告所有之995地號，尚須計算993地號之系爭農路云云，然
    系爭農路之地主即993地號之土地所有人，同意原告通行，
    則原告對該部分之通行既然無礙，自無須將該部分之面積計
    算通行權之範圍。另被告於嗣後又提出原告可通行995地號
    與982、982-3地號交界處之方案，然被告於訴訟進行快1年
    之後才提出之方案，已有延滯訴訟之虞，況此方案所在之土
    地，有當事人所設置之灌溉溝渠，此有現場照片在卷可稽（
    見本院卷第50頁），若依此方案，須將該灌溉設施予以損壞
    ，而對於農地而言，陽光、空氣及水乃是最重要之生長要件
    ，水資源若遭損壞對將使農作物無法生長，對於農地的損害
    ，將會甚鉅。被告雖另又表示原告通行之路徑其上種植約上
    百棵之檳榔樹，損害甚鉅云云，惟被告得向請求通行之原告
    請求補償，是其損失自得予以彌補，其上開辯詞，均難謂有
    據。
⑵、從而，原告主張996地號土地為不通公路之袋地，對於周圍
    地有通行權存在，且通行995地號土地，為對涉訟土地及所
    有權人損害最少之處所，應屬可採。
㈥、再按「有通行權人於必要時，得開設道路。」此民法第788
    條第1項本文固定有明文。本件上開通行範圍，被告現種植
    檳榔，此有照片可稽（見本院卷第52頁），然只供作農業使
    用，也有使用農用機具或車輛的必要，如果在前述通行位置
    鋪設路面，除方便農用機具、車輛通行外，並且有保護該部
    分土地免於農用機具、車輛經過擠壓而致地面凹陷、土壤流
    失。故原告主張在通行之位置及面積上有鋪設道路之必要，
    應堪採信。因此，原告請求被告容忍在上開通行範圍內以級
    配填平方式鋪設道路，核屬有據，應予准許。
㈦、另按「所有人對於無權占有或侵奪其所有物者，得請求返還
    之。對於妨害其所有權者，得請求除去之。有妨害其所有權
    之虞者，得請求防止之。」此民法第767 條第1 項定有明文
    。因土地所有人取得必要通行權，通行地所有人或其他占有
    人均有容忍之義務，倘予以阻止或為其它之妨害，通行權人
    自得請求予以禁止或排除。惟因土地必要通行權在性質上並
    非獨立之權利，僅係該土地所有權內容之擴張，故其請求權
    基礎應係民法第767 條第1 項之物上請求權。本件被告於上
    開設有鐵欄杆，不讓原告等人通行，業如上所述，故原告請
    求被告將上開通行範圍之地上物清除，且不得為任何妨礙原
    告通行之行為，即有理由，應予准許
四、綜上所述，原告依民法第787 條、第767 條第1 項之規定請
    求確認就被告所有系爭995土地內如附圖1編號993 (1)、面
    積187.58平方公尺部分土地有通行權存在，並請求被告應容
    忍原告通行上開第1項所示範圍之土地，並得以鋪設道路，
    不得設置任何障礙物或為任何禁止、妨礙原告通行之行為，
    為有理由。
五、本件係適用簡易訴訟程序所為被告敗訴之判決，依民事訴訟
    法第389 條第1 第3 款之規定，除主文第一項性質不宜宣告
    假執行外，主文第二項部分，應依職權宣告假執行。復依同
    法第392 條第2 項規定，宣告被告為原告預供擔保，得免為
    假執行。
六、本件事證已臻明確，兩造其餘攻擊防禦方法及所提證據，經
    審酌與判決結果不生影響，爰不逐一論述。
七、末按「因下列行為所生之費用，法院得酌量情形，命勝訴之
    當事人負擔其全部或一部：一、勝訴人之行為，非為伸張或
    防衛權利所必要者。二、敗訴人之行為，按當時之訴訟程度
    ，為伸張或防衛權利所必要者」，民事訴訟法第81條定有明
    。本訴部分原告欲通行如附圖一所示被告所有土地，被告縱
    不同意原告之請求，亦屬防衛其財產權必要之範圍內，若令
    提供土地讓原告通行之被告，再行負擔訴訟費用，恐非事理
    所平，本院爰依上開規定，命勝訴之原告負擔本訴訴訟費用
    。
八、訴訟費用之負擔：民事訴訟法第81條第2款
中    華    民    國  110    年    10    月    27    日
                   潮州簡易庭     法  官  吳思怡
以上正本係照原本作成。
如不服本判決，應於送達後20日內，向本院提出上訴狀並表明上
訴理由，如於本判決宣示後送達前提起上訴者，應於判決送達後
20日內補提上訴理由書（須附繕本）。如委任律師提起上訴者，
應一併繳納上訴審裁判費。
中    華    民    國  110    年    10    月    27    日
 
                                  書記官  蔡進吉